【裁判字號】    96,易,77
【裁判日期】    970311
【裁判案由】    詐欺
【裁判全文】
臺灣雲林地方法院刑事判決                96年度易字第77號
公  訴  人  臺灣雲林地方法院檢察署檢察官
被      告  戊○○
選任辯護人  洪士凱律師
被      告  庚○○
選任辯護人  張智學律師
被      告  己○○
上列被告等因詐欺案件，經檢察官提起公訴（95年度偵字第4973
號、96年度偵字第623號），本院判決如下：
    主  文
戊○○共同意圖為自己不法之所有，以詐術使人將本人之物交付
，累犯，處有期徒刑壹年陸月，減為有期徒刑玖月。
庚○○共同意圖為自己不法之所有，以詐術使人將本人之物交付
，處有期徒刑捌月，減為有期徒刑肆月，如易科罰金，以銀元
佰元即新臺幣玖佰元折算壹日。
己○○共同意圖為自己不法之所有，以詐術使人將本人之物交付
，處有期徒刑壹年貳月，減為有期徒刑柒月。
    事  實
一、戊○○於民國89年間為雲林縣縣議會議長，曾因瀆職案件，
    經臺灣高等法院臺南分院於89年7 月6 日以89年度上易字第
    272 號，判處有期徒刑5 月確定，並於89年9 月21日易科罰
    金執行完畢。戊○○、庚○○、丙○○（業經臺灣高等法院
    臺南分院於92年7 月9 日以92年度上易字第290 號，判處有
    期徒刑1 年2 月確定），明知雲林離島基礎工業區麥寮區○○○道疏浚工程土石方，不准開採外運，為騙取金錢，竟然
    與任職漢輝商行之職員己○○，4 人基於共同犯意之聯絡，
    意圖為自己不法之所有，由丙○○於89年7 、8 月間，向經
    營漢輝商行之乙○○佯稱：將安排漢輝商行承包根基營造股
    份有限公司（以下稱根基公司）所承包交通部公路局、雲林
    縣東西向快速道路台西鄉至古坑鄉501 標砂方工程（以下簡
    稱501 標工程），並負責供應同等數量之台塑麥寮六輕隔離
    水道砂石予漢輝商行等語，乙○○因而陷於錯誤，信以為真
    ，乃授權己○○處理，4 人為了進一步取信於乙○○，乃以
    漢輝商行名義於89年8 月8 日與根基公司訂立工程契約書，
    約定供應501 標工程土方，己○○得於同日向漢輝商行申請
    新臺幣（下同）10萬元，於當日20時許，在雲林縣北港鎮麥
    當勞速食店前，交予庚○○，由庚○○轉交予戊○○，己○○並進而要求漢輝商行實際負責人甲○○交付現金30萬元、
    匯款10萬元及60萬元，甲○○不疑有他，於是交付30萬元予
    己○○，由己○○於89年8 月11日轉交予丙○○，並依指示
    於89年8 月11日、89年8 月19日，分別將10萬元及60萬元匯
    入戊○○之臺灣土地銀行虎尾分行帳號000000000000號帳戶
    內。戊○○、丙○○、己○○、庚○○為接續詐取乙○○財
    物，復於89年9 月間由丙○○出具承諾書予乙○○，承諾提
    供台塑麥寮六輕隔離水道內之砂方材料作為乙○○承包50 1
    標工程所需之土方，然後再要求匯款25萬元，甲○○乃於90
    年3 月5 日再將25萬元匯入華僑銀行斗六分行張志明帳戶內
    ，接著4 人又於90年6 月間，以申請開採證明為由，要求再
    交付47萬5 千5 百元，經商討結果甲○○始於90年6 月21
    日再交付15萬元，然戊○○、己○○、丙○○、庚○○始終
    無法提供台塑六輕隔離水道砂石及開採證明予乙○○施工，
    又拒不返還乙○○已付之款項，乙○○始知受騙。己○○在
    其犯罪未發覺之前，於95年9 月1 日至雲林縣警察局北港分
    局告知其犯罪，而願接受裁判，並於95年9 月27日再至臺灣
    雲林地方法院檢察署自首。
二、案經雲林縣警察局北港分局移送臺灣雲林地方法院檢察署檢
    察官及檢察官指揮法務部調查局雲林調查站調查後偵查起訴
    。
    理  由
一、按被告以外之人於審判外之言詞或書面陳述，除法律有規定
    者外，不得作為證據，刑事訴訟法第159 條第1 項定有明文
    。檢察官所提出之證據方法，其中甲○○警詢筆錄、丁○○
    所簽立之證明書、庚○○所書具予乙○○之收條內關於己○○附註之部分、乙○○具名之告訴狀及存證信函，均傳聞證
    據，無證據能力。至於被告己○○之警詢、調查、偵訊筆錄
    ，為被告之供述證據，無傳聞證據排除之適用，而辯方亦未
    主張或抗辯該等筆錄之作成有出於強暴、脅迫、利誘、詐欺
    、疲勞訊問、違法羈押或其他不正之方法，且無違反被告訴
    訟法上權利保障之事項，況且己○○亦於本院立於證人地位
    接受交互詰問，故該等筆錄自得為證據。又刑事訴訟法第15
    9 條之5 規定：被告以外之人於審判外之陳述，雖不符前4
    條之規定，而經當事人於審判程序同意作為證據，法院審酌
    該言詞陳述或書面陳述作成時之情況，認為適當者，亦得為
    證據；當事人、代理人或辯護人於法院調查證據時，知有第
    159 條第1 項不得為證據之情形，而未於言詞辯論終結前聲
    明異議者，視為有前項之同意。檢察官所提出之其他證據方
    法，其屬於被告以外之人於審判外之陳述部分，惟既經二造
    同意為證據使用，且於言詞辯論終結前，均未聲明異議，本
    院審酌該等證據作成時之情況，認為適當，均認有證據能力
    。而辯方所提出之本院91年度附民字第38號和解筆錄，屬於
    公文書，而且檢方亦同意列為證據，故有證據能力。此外，
    檢方聲請傳喚證人丁○○，檢察官業已捨棄，辯方傳喚證人
    丙○○，辯方亦捨棄，附此敘明。另被告庚○○雖經臺灣花
    蓮地方法院檢察署檢察官於95年12月6 日以94年度發查偵字
    第373 號為不起訴處分確定，但本件係因臺灣雲林地方法院
    檢察署檢察官發現新證據而再行起訴，其起訴並無違法。
二、被告己○○承認犯罪。被告戊○○、庚○○均否認犯罪。經
    查：被告己○○於警詢、調查及偵審中分別供述：於89年7
    月在漢輝商行擔任經理時，漢輝商行負責人乙○○希望拿到
    一些工程來做，而他剛好認識庚○○，經庚○○介紹認識丙○○，再由丙○○介紹認識戊○○，他與戊○○等4 人明知
    六輕隔離水道所清除之土方不可以外運，為了要向漢輝商行
    訛詐2,000 萬元，由戊○○得百分之70，他們三人各得百分
    之10，乃由戊○○指揮、提議，向漢輝商行謊稱「安排漢輝
    商行承包根基公司所承包之501 標工程，並負責供應台塑麥
    寮六輕隔離水道砂石予漢輝商行」，然後由戊○○提供銀行
    帳號，丙○○及庚○○負責取得工程合約及出具承諾書，他
    負責向漢輝商行取得款項交給戊○○；丙○○及庚○○於89
    年8 月8 日前往根基公司簽工程契約，該工程契約於89年8
    月18日晚上8 點在虎尾戊○○服務處，由戊○○親手交給他
    ；他向漢輝商行申請10萬元現金，於89年8 月8 日20時許，
    在北港鎮麥當勞前親手交給庚○○，然後請漢輝商行之甲○○，於89年8 月11日、89年8 月19日，分別將10萬元及60萬
    元匯入戊○○之臺灣土地銀行虎尾分行帳號000000000000號
    帳戶內；89年8 月11日戊○○以電話向甲○○要求交付30萬
    ，甲○○交給他30萬，於晚上20時許，親自交給丙○○；90
    年3 月2 日戊○○要他轉告甲○○於95年3 月5 日匯款25萬
    元至張志明之華僑銀行斗六分行帳號00000000000000號帳戶
    內，作為公關費用，甲○○於90年3 月5 日將25萬元匯入張
    志明上開帳戶內；90年6 月20日戊○○打電話給他，要求向
    漢輝商行申請47萬5 千5 百元，作為申請開採證明費用，他
    僅向漢輝商行申請15萬元交與丙○○，他們4 人共向漢輝商
    行詐得150 萬元等語。被告己○○已經承認與戊○○、庚○○、丙○○共同詐欺之事實。而被告己○○所稱向漢輝商行
    申請10萬元現金，於89年8 月8 日20時許，在北港鎮麥當勞
    前親手交給庚○○一事，業經被告庚○○於95年10月24日之
    調查時（見警卷第11至15頁）供認：己○○確實有交給我10
    萬元，我將這10萬元轉交給戊○○，事後我與戊○○、己○○在一起時，我還向己○○說明有將10萬元交給戊○○，戊○○與己○○均承認該事等語，並於本院審理時被告庚○○
    亦為同樣之供述，且有庚○○所書立予乙○○之10萬元收條
    1 紙在卷可證。復被告己○○所言要求漢輝商行實際負責人
    甲○○交付現金30萬元、15萬元，由其於89年8 月11日、90
    年6 月20日分別轉交予丙○○及要求甲○○於89年8 月11日
    、89年8 月19日，分別將10萬元及60萬元匯入被告戊○○之
    臺灣土地銀行虎尾分行帳號000000000000號帳戶內及要求甲○○於95年3 月5 日匯款25萬元至張志明之華僑銀行斗六分
    行帳號00000000000000號帳戶內等事，亦經證人甲○○於本
    院詰問時證實，且為被告戊○○、庚○○所不否認，此外尚
    有臺灣土地銀行存摺類存款憑條2 紙、被告戊○○所書立收
    取100 萬元之便條1 紙、丙○○所書立予乙○○之30萬元、
    15萬元收據各1 紙、華僑銀行存款存入憑條1 紙在卷可佐。
    足認被告己○○、戊○○、庚○○、丙○○一起向漢輝商行
    共收取150 萬元，確有此事。
三、復查：經濟部工業局表示自麥寮港域內抽砂供應填築一號道
    路，因該港為離島工業區內公共設施，該砂源亦為工業區造
    地之砂源，不宜外運，有該局87年4 月10日工（87）5 字第
    012066號函、89年11月15日工（89）5 字第0893531760號函
    附卷可稽。又經濟部工業局表示雲林離島基礎工業區麥寮區
    ○○○道疏浚工程土石方，該局迄今未曾同意將工業區內之
    土石方提供區外使用一事，亦經臺灣高等法院臺南分院於92
    年度上易字第290 號被告丙○○一案，確認無訛，有該判決
    書1 紙在卷可憑。因此被告等向漢輝商行承諾於上開501 標
    工程提供臺塑六輕隔離水道之砂石，顯然不實，且無法依約
    履行。
四、又查：被告等向漢輝商行提出501 標工程契約及由被告丙○○出具承諾書保證提供臺塑六輕隔離水道之砂石，為被告等
    所承認之事實，並經證人甲○○證述在卷，且有該工程契約
    、承諾書在卷可稽，以無法履行之事情，為不實之承諾，使
    人信以為真交付金錢，顯然以詐術使人陷於錯誤而交付財物
    ，被告戊○○、庚○○辯稱無詐欺之意，已難採信。更何況
    被告己○○更供認被告戊○○以申請開採證明為由，要求再
    交付47萬5 千5 百元，結果由甲○○於90年6 月21日交付15
    萬元，被告等於取得上開款項後，並未將之用於取得砂石之
    開採證明，不但違反雙方之約定，而且在明知無法取得砂石
    開採證明之情況下，卻未將金錢返還，其等詐欺犯行應屬灼
    然。
五、再查：被告庚○○辯稱：伊僅受雇於己○○而已，且僅自己○○處收取10萬元轉交予戊○○，其餘並不知情等語，惟被
    告己○○自始均未承認雇用庚○○，並指出4 人係意圖向漢
    輝商行詐取2,000 萬元，由戊○○得百分之70，自己與庚○○、丙○○各得百分之10。再者，依被告庚○○所書立予乙○○之10萬元收條，明白記載係收土方預支金，庚○○豈能
    不知，而無參與之情，況且依己○○所提之錄音譯文，庚○○尚向己○○表示「根基」那裡保證己○○賺錢，而且也說
    到給土頭定金決定在明日12時前、會交代己○○的、不要再
    說了等語，固無論庚○○是否在配合演出，以取信甲○○，
    均證明庚○○知情並且參與詐欺。
六、另查：被告戊○○在上開錄音譯文中，一再表示將水道之砂
    石賣給根基會賺，要快點處理，先簽60萬米，再匯60萬元共
    100 萬元，要付給土頭之定金等等，同樣可以證明被告戊○○知情並且參與詐欺，並非如被告所辯僅為幫忙朋友而提供
    帳戶而已。況且己○○於警詢及調查時供稱：工程契約書是
    戊○○於89年8 月18日晚上8 點在虎尾服務處親手交給他的
    ；因為戊○○當時為縣議會議長，更較容易使漢輝商行相信
    ，而能順利詐騙等語。被告己○○指明歷歷，被告戊○○豈
    能無參與詐欺之情。
七、綜上，被告戊○○、庚○○所辯，均係事後卸責之詞，本件
    被告等詐欺事證明確，其等犯行，均堪認定。
八、核被告等所為，係犯刑法第339 條第1 項之詐欺罪。被告等
    多次收受漢輝商行之前開金額，乃係於同一詐欺犯意下接續
    實施之數個舉動，且侵害同一之財產法益，應僅論以單純一
    罪。被告戊○○、庚○○、己○○與丙○○就上開所犯，有
    犯意之聯絡及行為之分擔，均應論以共同正犯。被告戊○○
    曾因瀆職案件，經臺灣高等法院臺南分院於89年7 月6 日以
    89年度上易字第272 號，判處有期徒刑5 月確定，並於89年
    9 月21日易科罰金執行完畢，有臺灣高等法院被告全國前案
    紀錄表、臺灣雲林地方法院檢察署刑案資料查註紀錄表各1
    紙附卷可稽，其持續至90年6 月21日猶詐取漢輝商行金錢，
    係屬受徒刑之執行完畢後，五年以內再犯有期徒刑以上之罪
    者，為累犯，應依刑法第47條規定加重其刑。被告己○○在
    其犯罪未發覺之前，於95年9 月1 日至雲林縣警察局北港分
    局告知其犯罪，而接受偵訊，係對於未發覺之罪自首而願受
    裁判，爰依刑法第62條之規定減輕其刑。按刑法部分條文業
    於94年1 月7 日修正，於94年2 月2 日公布，並自95年7 月
    1 日施行，而新刑法第2 條第1 項規定：行為後法律有變更
    者，適用行為時之法律。但行為後之法律有利於行為人者，
    適用最有利於行為人之法律。本件新舊法比較如下：
    （一）原刑法第33條第5 款規定：「罰金：1 元以上」修正
          為「罰金：新臺幣1,000 元以上，以百元計算之」比
          較新舊法結果，以舊法有利於行為人。
    （二）刑法施行法第1 條之1 規定：中華民國94年1 月7 日
          刑法修正施行後，刑法分則編所定罰金之貨幣單位為
          新臺幣；94年1 月7 日刑法修正時，刑法分則編未修
          正之條文定有罰金者，自94年1 月7 日刑法修正施行
          後，就其所定數額提高為30倍。但72年6 月26日至94
          年1 月7 日新增或修正之條文，就其所定數額提高為
          3 倍。而刑法第339 條第1 項所定罰金刑，於24年01
          月01日訂定，不屬於72年6 月26日至94年1 月7 日間
          新增或修正之條文，其罰金依94年1 月7 日修正前規
          定，係提高為10倍（原貨幣單位為銀元，並為新臺幣
          之3 倍，故折換為新臺幣結果提高為30倍），故被告
          行為前後罰金本刑實際上均提高為30倍，並無有利或
          不利之情形，應適用現行、有效之裁判時法論處。
    （三）修正後刑法第47條、第49條關於累犯之規定乃以出於
          故意再犯有期徒刑以上之罪者為限，並增訂強制工作
          免其執行或執行完畢後，5 年內故意再犯有期徒刑以
          上之罪者，以累犯論之規定（擬制累犯），且刪除「
          依軍法」受裁判者，不適用累犯之規定，以求司法與
          軍法一致。職是修正後之累犯範圍已有所減縮及擴張
          ，當屬科刑規範事項之變更，自應比較新舊法。惟本
          案被告係於有期徒刑執行完畢後，5 年以內再故意犯
          本件有期徒刑以上之罪，不論依修正前之刑法第47條
          ，或修正後之刑法第47條第1 項之規定，均構成累犯
          ，修正後刑法第47條並非較有利於被告，應逕依修正
          前之刑法第47條，論以累犯，並加重其刑。
    （四）被告行為後，刑法第62條關於自自首之規定，業經修
          正，修正前規定為減輕其刑，即必減輕其刑，修正後
          為得減輕其刑，修正後刑法第62條之規定對被告並非
          較為有利，仍應依刑法第2 條第1 項前段規定，適用
          修正前刑法第62條有關自首之規定，減輕其刑。
    （五）刑法第28條原規定：「二人以上共同『實施』犯罪之
          行為者，皆為共同正犯。」新法修正為：「二人以上
          共同『實行』犯罪之行為者，皆為共同正犯。」將舊
          法之「實施」修正為「實行」。原「實施」之概念，
          包含陰謀、預備、著手及實行等階段之行為，修正後
          僅共同實行犯罪行為始成立共同正犯。是新法共同正
          犯之範圍已有限縮，排除陰謀犯、預備犯之共同正犯
          。新舊法就共同正犯之範圍既因此而有變動，自屬犯
          罪後法律有變更，而非僅屬純文字修正，應有新舊法
          比較適用之問題，經比較結果，以新法對被告為有利
          ，是此部分應直接適用修正後刑法第28條之規定。
    （六）修正前刑法第41條第1 項前段規定，得以1 元以上3
          元以下折算1 日，易科罰金，又依廢止前罰金罰鍰提
          高標準條例第2 條規定，依刑法第41條易科罰金或第
          42條第2 項易服勞役者，均就其原定數額提高為100
          倍折算1 日，即以100 元至300 元折算1 日，換算新
          臺幣300 元至900 元折算1 日，而依修正後刑法第41
          條第1 項前段規定，得以新臺幣1 千元、2 千元或3
          千元折算1 日，修正前後之法律顯有不同，應認為法
          律有變更，經比較新舊法之結果，新法較不利於被告
          ，應依刑法第2 條第1 項前段規定，適用修正前刑法
          第41條第1 項前段、罰金罰鍰提高標準條例第2 條規
          定，諭知易科罰金之折算標準。
九、爰審酌被告戊○○當時為雲林縣縣議會議長，被告己○○任
    職於漢輝商行，其等藉由承攬生意，隨意騙取金錢，使被害
    人乙○○血本無歸，面臨經濟困境，行為甚屬不當，各該被
    告之前科素行、分工角色、惡性、所得利益及被害人損失之
    金錢數額，被告犯罪之手段，以及犯罪後被告戊○○、庚○○否認、被告己○○坦承之態度等一切情狀，各量處如主文
    所示之刑。又中華民國九十六年罪犯減刑條例業於96年7 月
    4 日公佈，並自96年7 月16日施行，該條例第2 條明文規定
    ：「犯罪在中華民國96年4 月24日以前者，除本條例另有規
    定外，依下列規定減刑：三、有期徒刑、拘役或罰金，減其
    刑期或金額二分之一」本件被告等所犯詐欺之犯罪時間，均
    在96年4 月24日以前，且非屬同條例第3 條規定不予減刑之
    情形，應減其有期徒刑二分之一，並依該條例第7 條第2 項
    規定，就各原本宣告刑均諭知如主文所示減得之刑。被告庚○○部分併諭知易科罰金之折算標準。
據上論斷，應依刑事訴訟法第299 條第1 項前段，刑法第339 條
第1 項、第28條、第47條（修正前）、第62條前段（修正前）、
第41條第1 項前段（修正前），刑法施行法第1 條之1 ，罰金罰
鍰提高標準條例第2 條（廢止前），中華民國九十六年罪犯減刑
條例第2 條第1 項第3 款、第7 條、第9 條，判決如主文。
本案經檢察官董和平到庭執行職務。
中    華    民    國    97    年    3     月    11    日
                  刑事第四庭  審判長法  官  吳福森
                                    法  官  李淑惠
                                    法  官  曾鴻文
以上正本證明與原本無異。
如不服本判決，應於判決收受後10日內，向本院提出上訴狀（須
附繕本）。
                                    書記官  陳姵君
中    華    民    國    97    年    3     月    11    日
附錄本案論罪科刑法條全文：
刑法第339 條第1 項：
意圖為自己或第三人不法之所有，以詐術使人將本人或第三人之
物交付者，處5 年以下有期徒刑、拘役或科或併科1,000 元以下
罰金。


司法院資訊處製作；財團法人民間司法改革基金會備份。
